【裁判字號】    99,簡抗,12
【裁判日期】    990929
【裁判案由】    返還本票等
【裁判全文】
臺灣板橋地方法院民事裁定              99年度簡抗字第12號
抗  告  人  甲○○
相  對  人  乙○○
以上當事人間返還本票等事件，抗告人對於中華民國99年5 月17
日本院板橋簡易庭99年度板簡字第855 號簡易訴訟第一審裁定提
起抗告，本院管轄簡易訴訟程序第二審之合議庭裁定如下：
    主  文
原裁定關於駁回抗告人備位聲明之請求部分廢棄。
其餘抗告駁回。
抗告費用由相對人負擔二分之一，餘由抗告人負擔。
     理    由
一、抗告意旨略以：抗告人於原審起訴主張相對人於民國97年2
    月間聽聞抗告人投資黃金期貨有獲利，而向抗告人表示欲參
    與，並委託抗告人代為操作，兩造遂於97年2 月19日簽訂證
    券期貨授權委託書，然相對人並未依約交付抗告人新臺幣（
    下同）50萬元之證券期貨交易基金，抗告人屢向相對人要求
    履約，相對人均置之不理，抗告人因而認上開約定已不生效
    力。嗣相對人於97年8 月19日以電話佯稱欲商談上開委託書
    事宜，邀約抗告人至位於臺北市○○路○ 段某餐廳見面，抗
    告人到場後始發現相對人竟邀同9 人在場，抗告人受相對人
    及訴外人陳麗華強逼下，始於相對人預先準備之空白本票，
    簽發如附表所示之本票六紙，其中如附表編號１所示面額10
    萬元之本票（下稱編號１支票）因抗告人擔心房屋遭查封拍
    賣，故已兌現並收回撕毀無存。而相對人以不正當之手段強
    逼抗告人簽發本票之行為，受有不當利益，已構成不當得利
    ，且票據雖為無因證券，惟取得必須合法，相對人以脅迫強
    逼抗告人簽發本票之行為，符合已屬票據法第14條第1 項以
    惡意取得票據之規定，故相對人取得抗告人簽發如附表編號
    ２至６所示5 張本票（下合稱系爭本票）係屬不當得利，應
    返還抗告人，否則法院亦應宣告系爭本票無效，爰請求以相
    對人將抗告人所簽發系爭本票返還抗告人為先位聲明，以宣
    告系爭本票無效為備位聲明等語。詎原審竟以抗告人前曾以
    同一基礎事實，並援引不當得利之法律關係，請求確認相對
    人所持有抗告人所簽發系爭本票債權不存在，經本院以98年
    度訴字第409 號事件（下稱前案一審）判決抗告人勝訴；然
    本件相對人不服前案一審判決上訴，經臺灣高等法院98年度
    上易字第409 號事件（下稱前案二審）判決相對人勝訴確定
    ，抗告人就前案二審判決又提起再審之訴，經臺灣高等法院
    以99年度再易字第7 號事件（下稱前案再審）判決駁回確定
    在案，則就兩造間就系爭本票是否有原因關係存在、是否有
    效及相對人持有系爭本票是否為不當得利之訴訟標的法律關
    係，業經前案判決確定而有既判力，抗告人於本件另主張票
    據法第14條第2 項規定及誠信原則，僅為攻擊防禦方法之補
    充，本件訴訟標的自為前案判決效力所及，抗告人起訴為不
    合法為由，而依民事訴訟法第249 條第1項第7款規定裁定駁
    回抗告人之訴。惟抗告人前案係確認本票債權不存在之確認
    之訴，而本件先位聲明係請求相對人交還本票之給付之訴，
    備位聲明係請求宣告系爭五張本票無效之形成之訴，主張不
    同權利保護形式則為不同訴訟標的，抗告人提起本件訴訟，
    自非前開判決效力所及，原審以抗告人違反民事訴訟法第25
    3條、第263條第2項規定，依第249第1項第7款規定予以裁定
    駁回，係屬違法，爰依法提起抗告請求廢棄原裁定，另為適
    法之判決等情。
二、按除別有規定外，確定之終局判決就經裁判之訴訟標的，有
    既判力，民事訴訟法第400條第1項定有明文。又原告之訴，
    若違反前開規定時，其訴訟即屬不合法，法院應依民事訴訟
    法第249條第7款之規定，以裁定駁回其訴訟；此即訴訟法上
    一事不再理之原則。申言之，所謂同一事件係指同一當事人
    就同一法律關係而為同一之請求始為相當，倘此三者有一不
    同，即不得謂為同一事件，自不受確定判決之拘束，然所謂
    為同一請求非專指就同一訴訟標的求為完全相同之判決而言
    ，或就同一訴訟標的求為相反之判決，或求為與前訴可以代
    用之判決者亦屬之，合先敘明。本件抗告人於前案起訴主張
    其與相對人因簽訂證券期貨授權委託書，然因相對人並未將
    證券期貨基金50萬元交予抗告人，故該證券期貨授權委託契
    約應不生效力，惟相對人卻脅迫強逼抗告人編號１及系爭本
    票，其中編號１本票抗告人已支付票款而取回並撕毀，相對
    人因無法律上之原因，而受有10萬元及取得系爭本票之利益
    ，爰依民法第179 條不當得利之規定，請求相對人返還10萬
    元及系爭本票，故訴之聲明為請求確認系爭本票債權不存在
    、相對人應返還系爭本票暨給付10萬元予抗告人，惟經前案
    二審判決本件相對人勝訴確定，抗告人提起再審亦經前案再
    審駁回確定確定在案等事實，業經本院依職權調閱前案歷審
    （含再審）全卷查明屬實。至於抗告人於原審提起本件訴訟
    ，是否就已有既判力之同一事件再行起訴，揆諸首揭說明，
    必須判斷前案及本件前後二訴之當事人、訴訟標的、訴之聲
    明是否同一為斷。經查：
（一）就本件先位之訴部分，前案與本件前後兩訴當事人同一，
      訴訟標的均為不當得利之法律關係而同一（至於抗告人本
      件另主張票據法第14條第2 項規定及誠信原則，僅為攻擊
      防禦方法之補充，並非訴訟標的之不同）；抗告人前案訴
      之聲明第二項請求相對人應將系爭支票返還（前案一審卷
      第25頁），亦與本件先位之訴聲明相同，故抗告人先位之
      訴與前案當屬同一事件無疑，抗告人提起之先位之訴違反
      民事訴訟法第400條第1項有關判決既判力之規定，原裁定
      依民事訴訟法第249 條第1項第7款之規定以裁定予以駁回
      自無違誤，抗告人就原裁定關於駁回其先訴之訴部分提起
      抗告，自無理由，應予駁回。
（二）就備位之訴部分，抗告人備位之訴係聲明宣告系爭本票無
      效，惟核上開聲明與前案之各項聲明（確認本件相對人持
      有系爭本票債權不存在、相對人應返還抗告人系爭本票、
      相對人應給付抗告人10萬元）均不相同，亦非正相反或可
      代用，是本件備位之訴與前案訴之聲明並非相同，自非同
      一事件。是原審以前案確定判決之既判力包含判斷系爭本
      票是否有效，將備位之訴併予以違反既判力為由，依民事
      訴訟法第249 條第1項第7款之規定以裁定駁回，自有未洽
      。則抗告人指摘原裁定就備位之訴部分不當，為有理由，
      是本院自應就原裁定駁回備位之訴部分予以廢棄，並裁定
      如主文第一項所示。
三、據上論結，本件抗告為一部有理由、一部無理由，依民事訴
    訟法第436條之1第3項、第495之1條第1項、第449條第1項、
    第95條、第79條，裁定如主文。
中    華    民    國    99    年    9     月    29    日
                  民事第二庭    審判長法  官  陳麗玲
                                      法  官  連育群
                                      法  官  鍾啟煌
上為正本係照原本作成
不得再抗告
中    華    民    國    99    年    9     月    29    日
                                      書記官  張國仁
┌────────────────────────────────────────────────┐
│附表：                                                                                          │
├──┬─────────┬──────┬──────┬─────────┬────────┬──┤
│編號│  發    票    人  │發  票  日  │到  期  日  │票面金額（新臺幣）│本票號碼        │備考│
├──┼─────────┼──────┼──────┼─────────┼────────┼──┤
│１  │甲○○            │97年8月19日 │97年9月30日 │100,000元         │CH562002        │    │
├──┼─────────┼──────┼──────┼─────────┼────────┼──┤
│２  │甲○○            │97年8月19日 │97年10月30日│50,000元          │CH562003        │    │
├──┼─────────┼──────┼──────┼─────────┼────────┼──┤
│３  │甲○○            │97年8月19日 │97年11月30日│50,000元          │CH562004        │    │
├──┼─────────┼──────┼──────┼─────────┼────────┼──┤
│４  │甲○○            │97年8月19日 │97年12月30日│50,000元          │CH562005        │    │
├──┼─────────┼──────┼──────┼─────────┼────────┼──┤
│５  │甲○○            │97年8月19日 │98年1月30日 │50,000元          │CH562006        │    │
├──┼─────────┼──────┼──────┼─────────┼────────┼──┤
│６  │甲○○            │97年8月19日 │98年2月30日 │250,000元         │CH562007        │    │
└──┴─────────┴──────┴──────┴─────────┴────────┴──┘

司法院資訊處製作；財團法人民間司法改革基金會備份。
